臺灣高等法院刑事判決
110年度上易字第576號
上  訴  人  臺灣臺北地方檢察署檢察官
被      告  李紹培


上列上訴人因被告違反毒品危害防制條例案件，不服臺灣臺北地
方法院110年度易字第130號，中華民國110年2月18日第一審判決
（聲請簡易判決處刑案號：臺灣臺北地方檢察署109年度撤緩毒
偵字第268號、109年度毒偵字第2797號、110年度毒偵字第108號
），提起上訴，本院判決如下：
    主  文
上訴駁回。
    理  由
一、聲請簡易判決處刑意旨略以：被告甲○○明知甲基安非他命係
    毒品危害防制條例第2條第2項第2款附表二所列之第二級毒
    品，不得施用，㈠竟基於施用第二級毒品甲基安非他命之犯
    意，於民國108年10月27日凌晨2時許，在臺北市松山路河堤
    邊某處，施用甲基安非他命；嗣於同年10月31日凌晨，駕車
    行經臺北市中山區建國北路3段與農安街口處，因形跡可疑
    ，為警攔檢，扣得甲基安非他命1包（淨重0.4650公克）、
    玻璃球吸食器1個。㈡又基於施用第二級毒品甲基安非他命之
    犯意，於109年1月3日凌晨2時許，在臺北市萬華區桂林路某
    處暗巷內，施用甲基安非他命，嗣於同年月5日5時許，在桃
    園市○○區○○路000巷0○0號前，為警攔檢其所駕駛之車牌號碼
    000-0000號自用小客車，並扣得甲基安非他命2包(淨重共0.
    8817公克)、玻璃球吸食器1組、吸管1支。㈢另基於施用第二
    級毒品甲基安非他命之犯意，於109年8月6日16時20分往前
    回溯96小時內某時，在不詳處所，施用甲基安非他命，為觀
    護人採集其尿液送檢驗係呈施用甲基安非他命陽性反應，始
    知上情。因認被告上開所為，均係涉犯毒品危害防制條例第
    10條第2項施用第二級毒品罪嫌等語。　
二、原判決意旨略以：按起訴之程序違背規定者，應諭知不受理
    之判決，並得不經言詞辯論為之，刑事訴訟法第303條第1款
    、第307條定有明文。次按本條例中華民國108年12月17日修
    正之條文施行前犯第10條之罪之案件，於修正施行後，審判
    中之案件，由法院或少年法院（地方法院少年法庭）依修正
    後規定處理，修正後毒品危害防制條例第35條之1第2款前段
    規定定有明文。再按修正後毒品危害防制條例第23條第2項
    係以「觀察、勒戒或強制戒治執行完畢釋放後，3年內再犯
    」為其追訴條件，本件被告前既未曾接受觀察、勒戒等處遇
    ，自無從適用該規定予以追訴處罰，仍應適用修正後毒品危
    害防制條例第20條第1項規定辦理。毒品危害防制條例修正
    後，對於戒除毒癮不易者，同條例第20條第3項及第23條第2
    項之適用，係著重在機構內、外處遇及刑事制裁等方式之交
    替運用，以期控制、改善至其戒除毒癮，而以「3年」為期
    ，建立定期治療之模式，只要本次再犯距最近一次觀察、勒
    戒或強制戒治執行完畢釋放，已逾3年者，即該當之，不論
    其間有無犯同條例第10條之罪經起訴、判刑或執行而受影響
    （最高法院109年台上大字第3536號撤銷提案裁定意旨參照
    ）。被告前曾於108年間因施用毒品案件，經臺灣臺北地方
    檢察署（下稱臺北地檢）檢察官以108年度毒偵字第3863號
    為附命戒癮治療之緩起訴處分，並於109年3月19日確定，嗣
    經臺北地檢檢察官撤銷上開緩起訴處分，此後被告並無其他
    執行觀察、勒戒或強制戒治一節，有本院被告前案紀錄表存
    卷可查，則揆諸上開裁定意旨，本件被告前既未曾接受觀察
    、勒戒等處遇，自無從予以追訴處罰，被告應再受觀察勒戒
    ，而非逕予起訴。又本件被告所涉上開施用第二級毒品等案
    件，係於110年1月28日繫屬原審，此有原審收狀日期戳印在
    卷可憑（原審簡卷第7頁），顯見本案在繫屬時，已與修正
    後毒品危害防制條例之法定訴追要件不符。從而，檢察官將
    被告本件施用第二級毒品犯行聲請簡易判決處刑，其聲請程
    序違背規定，爰改依通常程序而不經言詞辯論，逕為諭知不
    受理判決等語。　　
三、檢察官上訴意旨略以：按「第20條第1項及第23條第2項之程
    序，於檢察官先依刑事訴訟法第253條之1第1項、第253條之
    2第1項第4款至第6款或第8款規定，為附條件之緩起訴處分
    時，...，不適用之。」、「前項緩起訴處分，經撤銷者，
    檢察官應繼續偵查或起訴。」毒品危害防制條例第24條第1
    項、第2項之規定。本案被告於108年10月27日凌晨2時許，
    在臺北市松山路河堤邊某處，施用甲基安非他命之犯行，前
    經檢察官以108年度毒偵字第3863號為附命戒癮治療之緩起
    訴處分，並於109年3月19日確定，嗣因被告違反緩起訴應遵
    守之事項，經檢察官以109年度撤緩字第361號撤銷緩起訴處
    分，有全國刑案資料查註表在卷可稽，是依上開規定本署檢
    察官就施用毒品之犯行向原審提起公訴，尚非起訴之程序違
    反規定，為原審所漏未審酌，難謂無認事、用法之違誤，自
    難認原判決妥適，請撤銷原判決，另為適當之判決，爰依法
    提起上訴等語。
四、按毒品危害防制條例業經總統於109年1月15日以華總一義字
    第10900004091號令修正公布第2、4、9、11、15、17至20、
    21、23、24、27、28、32之1、33之1、34、36條條文，並增
    訂第35條之1，除第18、24、33之1條施行日期經行政院以11
    0年4月15日院臺法字第1100010649號令定自110年5月1日施
    行外，其餘自公布後6個月即109年7月15日起生效施行。而
    依增訂同條例第35條之1第1款、第2款規定「偵查中之案件
    ，由檢察官依修正後規定處理」、「審判中之案件，由法院
    或少年法院（地方法院少年法庭）依修正後規定處理」，亦
    即檢察官就偵查中、法院就審判中之施用毒品案件，應依上
    揭修正後規定處理，合先敘明。
五、經查：
㈠犯施用第一級、第二級毒品罪者，檢察官應聲請法院裁定觀察
  、勒戒；且觀察、勒戒等處遇執行完畢釋放後，3年後再犯施
  用第一級、第二級毒品罪者，應再啟觀察、勒戒等處遇程序，
  修正後毒品危害防制條例第20條第1項、第3項分別定有明文。
  另修正後毒品危害防制條例第24條第1項、第2項明定「第20條
  第1項及第23條第2項之程序，於檢察官先依刑事訴訟法第253
  條之1第1項、第253條之2第1項第4款至第6款或第8款規定，為
  附條件之緩起訴處分時，或於少年法院（地方法院少年法庭）
  認以依少年事件處理法程序處理為適當時，不適用之」、「前
  項緩起訴處分，經撤銷者，檢察官應繼續偵查或起訴」，其立
  （修）法理由載明「為使毒品施用者獲得有利於戒除毒品之適
  當處遇，緩起訴之條件宜回歸刑事訴訟法第253條之2第1項規
  定以變得多元」、「緩起訴處分是利用機構外之處遇，協助施
  用毒品者戒除毒癮，為達成戒除毒癮之目的，於撤銷緩起訴處
  分後，宜由檢察官依法『繼續偵查或起訴』，亦即仍有現行條文
  第20條觀察、勒戒及強制戒治制度之適用，俾利以機構內之處
  遇方式協助其戒除毒癮，亦得為不同條件或期限之緩起訴處分
  」。換言之，本次毒品危害防制條例之修正，認施用毒品者具
  「病患性犯人」之特質，在憲法保障人身自由、生存權、健康
  權等基本人權之規範下，由國家在資源許可的範圍內，善盡維
  護國民身心健康的最低限度保護義務，對於施用毒品者強調「
  治療勝於處罰」、「醫療先於司法」之刑事政策，強化觀察、
  勒戒或強制戒治處分、命附條件緩起訴處遇措施與監禁刑罰間
  之交替運用，使之相互輔助補充，剛柔並濟，力助施用毒品者
  重生；尤以毒品危害防制條例第24條第1項、第2項之命附條件
  緩起訴處遇，係考慮施用毒品者之成癮性、施用動機或生活環
  境各有不同，賦與檢察官得依個案情形，以刑事訴訟法第253
  條之2第1項第4至6款或第8款規定，給予施用毒品者義務勞務
  、繳納處分金、心理輔導、法治教育或其他預防再犯措施為附
  條件之緩起訴處分，俾使其能經由多元化之緩起訴處遇，能有
  效並適當戒除毒癮而徹底擺脫毒品危害。是在毒品未除罪化前
  ，目前之刑事政策，應先落實「除刑不除罪」之各項政策，以
  司法監督施用毒品者機構外之社區戒癮治療為主，機構內之戒
  癮治療為輔，在不願參與社區治療或治療無效者，則改以監禁
  治療（令入勒戒處所、戒治處所為觀察、勒戒或強制戒治）、
  刑罰等為最後手段（最高法院108年度台上字第3826號判決意
  旨亦同是認）。準此，依修正後毒品危害防制條例第24條第1
  項規定，檢察官得為「附條件緩起訴處分」之對象，包括「初
  犯及3年後再犯」、「3年內再犯」之施用毒品者，若上開「附
  條件緩起訴處分」經撤銷時，施用毒品者並未完成機構外之社
  區戒癮治療、精神治療、心理輔導等處遇措施，自難認得與觀
  察、勒戒或強制戒治「已執行完畢」之情形等同視之，應回復
  為原緩起訴處分不存在時之狀態，檢察官仍應依修正後毒品危
  害防制條例第20條第1項或第23條第2項之規定，分別視其為「
  初犯及3年後再犯」或「3年內再犯」之施用毒品者，而決定適
  用機構內觀察、勒戒之處遇，或依同條例第24條第1項改為不
  同條件或期限之緩起訴處分，或提起公訴之訴訟程序。
㈡次按起訴之程序違背規定者，應諭知不受理之判決，為刑事訴
  訟法第303條第1款所明定。此所稱起訴之程序違背規定，係指
  檢察官提起公訴之訴訟行為於程序上有違法律之規定而言。而
  初犯毒品危害防制條例第10條之罪者，或第3犯（或第3犯以上
  ）距最近1次觀察、勒戒或強制戒治執行完畢釋放後已逾3年者
  ，依修正後之毒品危害防制條例第20條、第23條、第24條等規
  定，本於上開對具治療成效之病患性毒品犯人，期能藉由強制
  治療之保安處分或社區戒癮治療、精神治療、心理輔導等處遇
  措施，戒除其身癮及心癮之立法本旨，均應經檢察官視個案不
  同而審酌、裁量採取「觀察、勒戒或強制戒治」或「附條件緩
  起訴」之前置程序，行為人在觀察、勒戒或強制戒治執行完畢
  釋放後，或經「附條件緩起訴」並完成戒癮治療後，3年內再
  犯同條之罪，始符合檢察官應依法起訴或聲請簡易判決處刑之
  要件，否則即與法定訴追之要件不符（最高法院109年度台上
  字第3826號、第3777號判決意旨參照）。復衡以毒品危害防制
  條例為防制毒品危害，維護國民身心健康之立法目的，暨擴大
  檢察官對施用毒品者附條件緩起訴之範圍，使其能視個案具體
  情節給予適當多元處遇之修法精神，法院就此類橫跨新舊法案
  件（少年保護事件除外），自得斟酌個案情形，如認檢察官未
  及審酌施用毒品者有無不適合附條件緩起訴處分之情形，顯屬
  不利或有失公平者，自得認起訴之程序違背規定，且無從補正
  而為不受理之判決，俾由檢察官再行斟酌而為適法之裁量。
㈢本件被告固前因上開聲請簡易判決處刑意旨㈠所指於「108年10
  月27日」施用第二級毒品甲基安非他命之行為，經臺北地檢檢
  察官於109年1月22日以108年度毒偵字第3863號為附命完成藥
  物治療、心理治療及社會復健治療，於1年之治療期程內完成
  戒癮治療之緩起訴處分，於109年2月13日經臺灣高等檢察署以
  109年度上職議字第1456號處分駁回再議而確定，緩起訴期間
  自109年2月13日至111年2月12日止，嗣因被告於緩起訴處分期
  間內，未依指定時間接受心理治療或社會復健治療逾3次，且
  於109年8月6日至觀護人室進行尿液毒品檢驗呈甲基安非他命
  陽性反應，違背緩起訴處分預防再犯命令，經臺北地檢檢察官
  於109年11月13日以109年度撤緩字第361號撤銷緩起訴處分確
  定，有上開緩起訴處分書、撤銷緩起訴處分書、臺灣高等法院
  檢察署處分書及本院被告前案紀錄表在卷足憑，揆諸前揭說明
  ，自應回復為原緩起訴處分不存在時之狀態，檢察官仍應依修
  正後毒品危害防制條例第20條第1項、第23條第2項、第24條等
  規定，視其為「初犯及3年後再犯」或「3年內再犯」之施用毒
  品者，而決定處遇。
㈣徵諸毒品危害防制條例第23條第2項規定「觀察、勒戒或強制戒
  治執行完畢釋放後，3年內再犯第10條之罪者，檢察官或少年
  法院（地方法院少年法庭）應依法追訴或裁定交付審理」，本
  案被告被訴分別於「108年10月27日」、「109年1月3日」及「
  109年8月6日16時20分往前回溯96小時內某時」，施用第二級
  毒品甲基安非他命共3次之犯行，然其於本案3次犯行前，未曾
  因施用毒品案件經執行觀察、勒戒或強制戒治，亦未經完成緩
  起訴附命戒癮治療處遇等情，有本院被告前案紀錄表1份在卷
  可稽，揆諸前揭說明，其所涉本案施用第二級毒品犯行，即不
  符毒品危害防制條例第23條第2項規定之訴追條件，無從適用
  該規定予以追訴處罰，自應依修正後之毒品危害防制條例第20
  條第1項、第24條等規定，重啟處遇程序，由檢察官裁酌被告
  戒斷毒癮情形，再予被告在傳統醫療體系機構內重為觀察、勒
  戒或強制戒治之治療或附條件緩起訴處分之機會，交替運用，
  以期能控制或改善其至完全戒除毒癮。檢察官未及適用修正後
  毒品危害防制條例等相關規定，針對個案具體審酌、裁量，此
  涉施用毒品者（被告）人身自由之剝奪及受多元處遇之選擇，
  攸關其權益，應認檢察官就被告本案施用第二級毒品犯行提起
  公訴之起訴程序屬違背規定，且無從補正，原審依法為公訴不
  受理之程序判決，核無不當或違法之處（原判決雖未及適用11
  0年5月1日公告施行之毒品危害防制條例第24條規定，於判決
  結果亦無影響，附此敘明）。檢察官執憑前詞提起上訴，並非
  可採，其上訴為無理由，應予駁回，並不經言詞辯論為之。至
  於聲請簡易判決處刑書所載扣案第二級毒品甲基安非他命3包
  （取樣檢驗後餘重共1.3439公克）、含有第二級毒品甲基安非
  他命之玻璃吸食器1個暨另扣得之玻璃吸食器1組、吸管1支等
  物，是否符合刑法第40條規定得聲請單獨宣告沒收，亦請檢察
  官依職權為適法之處理，附此敘明。　　　　
據上論斷，應依刑事訴訟法第368條、第372條，判決如主文。
中　　華　　民　　國　　110 　年　　6 　　月　　4 　　日
                  刑事第十八庭  審判長法  官  何俏美
                                      法  官  陳海寧
                                      法  官  葉乃瑋
以上正本證明與原本無異。
不得上訴。
                                      書記官  程欣怡
中　　華　　民　　國　　110 　年　　6 　　月　　4 　　日